最高法院刑事判決　　　　　　九十四年度台上字第五二九九號
　　上　訴　人　乙○○
　　　　　　　　甲○○
　　　　　　　　　　　　號
上列上訴人等因妨害公務案件，不服台灣高等法院台南分院中華
民國九十四年七月十三日第二審更審判決（九十三年度重上更(二)
字第一九六號，起訴案號：台灣台南地方法院檢察署八十四年度
偵字第七八八五號），提起上訴，本院判決如下：
    主  文
原判決關於乙○○、甲○○部分撤銷，發回台灣高等法院台南分
院。
    理  由
本件原判決認定上訴人乙○○、甲○○與李俊義（經原審判決不
受理確定在案）、馮國勳、蔡錦標、陳家賢、彭建福（以上四人
均判處罪刑確定）、羅世傑、曾明同（以上二人均另案通緝中）
，於民國八十四年五月初，均係在陸軍第八軍團司令部知義看守
所在押人犯，因感陳副所長代理時對人犯處分不公，有意要暴動
，且曾明同曾遭罰站一小時，認受不公平待遇而心情浮動。乙○
○等人竟均基於公然聚眾對於公務員依法執行職務時下手實施強
暴之犯意聯絡，於八十四年五月六日下午七時四十分許，趁值星
官廖彬良質問廖志億何以未向其報備，即自動坐下，廖某未予理
會，正欲處理之際，推由曾明同藉機拿起塑膠椅往地上摔，由乙
○○趁機以塑膠椅攻擊廖彬良之頭部及臉部，甲○○出面挾持，
彭建福持警棍攻擊，馮國勳以板凳打廖彬良，戒護人員高士傑、
江昌達見狀衝下押區欲予解圍，高士傑即遭李俊義拿板凳橫條毆
擊，並被勒住脖子，戒護人員江昌達迅速架開李俊義，卻遭曾明
同拿起警棍偷襲左小腿而瘀青紅腫，當場滋事。其後蔡錦標、羅
世傑、陳家賢等人亦加入滋事，除砸毀放風場之電視機、錄影機
及部分門窗、桌椅外，並毆打戒護人員廖彬良、楊鵬聰、杜昌達
、庫忠良等人，而公然聚眾共同對於公務員依法執行職務時施強
暴，另人犯廖志億（經判處罪刑確定）則僅在旁砸玻璃及板凳，
在場助勢等情。因而將第一審關於諭知乙○○、甲○○無罪部分
之判決撤銷，改判論處上訴人乙○○、甲○○共同公然聚眾對於
公務員依法執行職務時，下手實施強暴（甲○○為累犯）罪刑，
固非無見。
惟查：(一)按被告以外之人於審判外之言詞或書面陳述，除法律有
規定者外，不得作為證據，刑事訴訟法第一百五十九條第一項定
有明文。此為我國刑事審判為發現實體之真實，對於人證之調查
，係採言詞及直接審理方式，如證人僅以書面陳述，因事實審法
院對該證人無從依言詞及直接審理方式予以調查，尤不可能使被
告對之行使憲法正當法律程序所保障之詰問權，自不應認該書面
陳述具有證據能力。原判決採取證人吳振興書立之報告作為論處
上訴人等之犯罪證據，然該報告為證人吳振興之書面陳述，又無
法律規定得為證據之例外情形，原判決採為論罪之依據，自屬違
法。(二)九十二年二月六日修正公布之刑事訴訟法第一百五十九條
之一第二項規定：「被告以外之人於偵查中向檢察官所為之陳述
，除顯有不可信之情況者外，得為證據。」則被告以外之人於偵
查中向檢察官所為之陳述，其本質屬傳聞證據，依傳聞法則，原
無證據能力，係因立法者以刑事訴訟法規定檢察官代表國家偵查
犯罪、實施公訴，依法有訊問被告、證人、鑑定人之權，且實務
運作時，偵查中檢察官向被告以外之人所取得之陳述，原則上均
能遵守法律規定，不致違法取供，其可信性極高，為兼顧理論與
實務為由，而例外設定其具備非顯不可信之要件時，得為證據。
故此法條對被告以外之人於偵查中向檢察官所為之陳述所設非顯
不可信之要件，應屬於證據能力之規定，而非陳述內容證明力之
問題，至於被告以外之人於偵查中向檢察官所為陳述是否具備非
顯不可信之要件而具有證據能力，法院應就該被告以外之人於審
判中及在檢察官面前所為陳述之外部附隨之環境或條件，比較判
斷之，然後於判決理由內明確記載其採用在檢察官面前所為陳述
之心證理由，方為適法。本件原判決採用證人廖彬良、高士傑、
江昌達等人於檢察官偵查中之供述為論處上訴人等之犯罪依據，
並未就證人廖彬良等人在檢察官面前所為陳述是否具備非顯不可
信之要件暨其採用該審判外陳述之心證理由，於理由內詳予說明
，自嫌理由欠備。(三)修正前刑事訴訟法第一百八十六條亦規定證
人除有同條第一至五款之情形外，應命具結。此一規定依八十八
年十月二日修正前軍事審判法第一百二十八條規定亦準用之。原
判決採取證人廖彬良、楊鵬聰、高士傑、江昌達、庫忠良、邱士
哲、朱國樑、洪福來、彭普化、及共同被告曾明同、馮國勳、羅
世傑、乙○○等人於軍事檢察官訊問時之供述，為論處上訴人等
人之犯罪依據。惟證人廖彬良等人是否已於軍事檢察官訊問時依
法具結？依卷內所附前揭證人訊問筆錄影本之記載，並無從得知
。此與認定前揭證人之證言是否有證據能力攸關，原判決並未調
查審認，遽行判決，難認適法。上訴意旨均執以指摘原判決不當
，非無理由，應認原判決此部分仍有發回更審之原因。
據上論結，應依刑事訴訟法第三百九十七條、第四百零一條，判
決如主文。
中　　華　　民　　國　九十四　年　　九　　月　二十三　日
                      最高法院刑事第十一庭
                          審判長法官  洪　清　江
                                法官  石　木　欽
                                法官  李　伯　道
                                法官  林　勤　純
                                法官  陳　晴　教
      本件正本證明與原本無異
                                      書  記  官
中　　華　　民　　國　九十四　年　　十　　月　　四　　日
                                                      V
